臺北高等行政法院判決
                                      110年度訴字第265號
                                    110年9月16日辯論終結
原      告　羅正長
被      告　宜蘭縣政府
代　表　人　林姿妙（縣長）住同上
訴訟代理人　龍非池
          　楊雙輔
          　陳麗真
上列當事人間都市計畫法事件，原告不服內政部中華民國110年1
月26日臺內訴字第1100420063號訴願決定，提起行政訴訟，本院
判決如下：
    主  文
一、原告之訴駁回。
二、訴訟費用由原告負擔。
　　事實及理由
一、爭訟概要：
    原告所有坐落宜蘭縣○○市○○段000○號土地（下稱「系
    爭土地」），位屬「宜蘭市都市計畫」範圍內之道路用地，
    為公共設施保留地。被告因民眾檢舉發現系爭土地現場置有
    鋼鐵支架、貨櫃屋及水塔等，占有面積達17.46平方公尺，
    認定涉有違反都市計畫法之使用情事（下稱「系爭違法使用
    」），以民國109年7月22日府建都字第1090119277號函（下
    稱「通知陳述意見函」），通知原告陳述意見。經原告以10
    9年7月28日、8月10日書面陳述意見後，被告仍認原告違法
    使用事實明確，分別發函請原告於109年8月12日及同年9月
    15日前移除完成改善。原告屆期仍未改善，被告遂以原告系
    爭違法使用違反都市計畫法第51條及都市計畫法公共設施保
    留地臨時建築使用辦法（下稱「公設保留地臨時建築使用辦
    法」）第7條等規定為由，依都市計畫法第79條規定，以109
    年11月13日府建都字第1090189439號行政處分書（下稱「原
    處分」），裁處原告罰鍰新臺幣（下同）6萬元，並命原告
    應於110年2月13日前拆除改正而恢復原狀。原告不服，提起
    訴願遭決定駁回後，於是提起本件行政訴訟。
二、原告主張要旨及聲明：
（一）系爭土地於72年間即被劃定為宜蘭市都市計畫公共設施保
      留地，但歷經38年均未辦理徵收施行都市計畫作道路使用
      ，系爭土地之使用權在此期間飽受限制，超過都市計畫法
      第5條所定25年的期限，已牴觸憲法143條規定，原處分應
      予撤銷。
（二）被告曾以100年9月28日府授建使違字第1000000578號違反
      建築法違建拆除處分書（下稱「前處分」）處分原告，命
      原告拆除鋼鐵支架，迄今已逾9年未執行，超過行政執行
      法第7條所定執行期限，故原處分就鋼鐵支架部分，已逾
      行政執行期間而不得再執行，於法不合，僅能就系爭土地
      置放活動式貨櫃屋、水塔進行裁罰；然而，即使該等部分
      也裁罰不公而有雙重標準，因為被告對同一條道路用地其
      他相同違法案例卻稱無人檢舉就不主動裁罰，原告檢舉6
      件違法後，被告仍無作為，為求公平正義，原處分應予撤
      銷。
（三）聲明：訴願決定及原處分均撤銷。
三、被告答辯要旨及聲明：
（一）系爭土地於72年5月2日發布實施之「變更暨擴大宜蘭都市
      計畫案」，即已劃定為編號1號主要聯外幹道之道路用地
      ，計畫寬度為30公尺，其後歷經兩次都市計畫通盤檢討，
      仍維持道路用地未變，現況已開闢寬度15至20公尺道路，
      餘未闢道路包括原告系爭違法使用部分，則尚未經政府徵
      收開闢，屬公共設施保留地，依都市計畫法第48條至第51
      條立法意旨，在未經主管機關徵收或購買的保留期間，土
      地使用權依法受有限制。依司法院釋字第336號解釋意旨
      ，對於公共設施保留地未設取得期限，乃在維護都市計畫
      整體性，為增進公共利益所必要，與憲法並無牴觸。人民
      於都市計畫盤檢討期間建議之變更意見，是提供各級都市
      計畫委員審議參考，都市計畫完成變更前，土地仍應依原
      劃定使用分區合法使用。至於系爭土地經上開都市計畫劃
      定為道路用地前，屬未分區混合使用土地，並無土地分區
      使用計畫，原告在都市計畫實施後從事系爭違法使用，但
      都市計畫實施前則無任何建築物或固定設施可繼續原來之
      使用。
（二）依內政部營建署92年9月5日臺內營字第0920088638號函釋
      ，被告辦理違規案件向來遵循之處理原則，就單一行為同
      時違反建築法及都市計畫法者，依建築法核處，惟除違反
      建築法行為外，另有其他違反都市計畫法之使用行為，則
      依都市計畫法規定併同處罰。原告前於100年間於系爭土
      地上設置廣告物，雖同時違反建築法及都市計畫法而依建
      築法核處，但迄至109年7月間，系爭土地上除原鋼鐵支架
      固定設施外，另再新增放置貨櫃屋及水塔等使用，妨礙指
      定道路用途，且實質上有數行為違反數法令，故被告就系
      爭土地上違規使用行為一併依都市計畫法規定裁罰處分，
      未再分別適用建築法、都市計畫法處罰。且前處分書已逾
      行政執行法第7條規定執行拆除時效，於不違反一事不二
      罰原則下，將原廣告物未拆除之鐵架併同貨櫃及水塔等，
      依都市計畫法裁處，並無違反上述處理原則，無行政不公
      情事。
（三）聲明：原告之訴駁回。
四、前提事實：
    如爭訟概要欄所載之事實，有系爭土地登記第一類謄本（見
    本院卷第17頁）、系爭土地使用分區電腦網頁截圖（見同卷
    第73頁）、地籍圖謄本（見同卷第75頁）、地籍套繪都市計
    畫圖（見原處分卷一第9頁）、民眾陳情檢舉資料及系爭土
    地現場照片（見同卷第10-12頁）、通知陳述意見函（見同
    卷第13-15頁）、原告109年7月28日、8月10日陳述意見書函
    （見同卷第17-19、24-26頁）、被告109年8月4日府建都字
    第1090122350號、109年8月20日府建都字第1090130767號促
    請移除改善函（見同卷第20-23、27頁）、原處分（見本院
    卷第19-23頁）、訴願決定（見同卷第37-43頁）等在卷可供
    查對屬實。
五、爭點：
（一）原告是否因系爭土地遭都市計畫指定為公共設施保留地，
      逾25年未予徵收開闢道路，即得不受都市計畫指定保留目
      的之限制，可從事系爭違法使用？
（二）原處分是否因基於建築法作成之前處分逾越執行期限，因
      而不得裁處而違法？
六、本院的判斷：
（一）應適用的法令及法理的說明：
    1.都市計畫法是為改善居民生活環境，並促進市、鎮、鄉街
      有計畫之均衡發展而制定（都市計畫法第1條規定參照）
      。同法第50條第1項、第3項規定：「（第1項）公共設施
      保留地在未取得前，得申請為臨時建築使用。……（第3
      項）都市計畫公共設施保留地臨時建築使用辦法，由內政
      部定之。」第51條規定：「依本法指定之公共設施保留地
      ，不得為妨礙其指定目的之使用。但得繼續為原來之使用
      或改為妨礙目的較輕之使用。」第79條第1項規定：「都
      市計畫範圍內土地或建築物之使用，……違反本法或內政
      部、直轄市、縣（市）（局）政府依本法所發布之命令者
      ，當地地方政府或鄉、鎮、縣轄市公所得處其土地或建築
      物所有權人、使用人或管理人新臺幣6萬元以上30萬元以
      下罰鍰，並勒令拆除、改建、停止使用或恢復原狀。不拆
      除、改建、停止使用或恢復原狀者，得按次處罰，並停止
      供水、供電、封閉、強制拆除或採取其他恢復原狀之措施
      ，其費用由土地或建築物所有權人、使用人或管理人負擔
      。」
    2.62年9月6日修正公布並自同年月8日起施行之都市計畫法
      第50條第1項、第2項原規定：「（第1項）公共設施保留
      地，在民國62年本法修正公布前尚未取得者，應自本法修
      正公布之日起10年內取得之。但有特殊情形，經上級政府
      之核准，得延長之；其延長期間至多5年。逾期不徵收，
      視為撤銷。（第2項）本法修正公布後，依本法指定之公
      共設施保留地，其取得期限應依前項規定辦理，並自指定
      之日起算。……」該條規定於77年7月15日才修正公布如
      前列現行條文之內容，並自同年月17日起施行，且參該次
      修法理由第1點稱：「刪除現行條文第1項及第2項有關公
      共設施保留地取得期限之理由，分述如左：(一)公共設施
      保留地取得期限為我國特有之規定，且大部分保留地均由
      政府取得，不符『用者付費』之公平原則。(二)現行條文
      第1項及第2項規定公共設施保留地應於10年或15年內取得
      ，難與都市發展及實質建設相配合。(三)本法為中央立法
      ，公共設施保留地之取得則為地方政府及鄉、鎮、縣轄市
      公所應辦事項，致地方執行無法完全配合法律之規定。(
      四)保留地若逾期未取得致被撤銷，將嚴重妨礙都市計畫
      整體功能，降低生活環境品質，非惟保留地無從指定建築
      線致無以建築使用，非屬保留地之土地亦難以合理使用，
      導致全體國人同蒙其害，臺灣地區數十年來逐步建立之都
      市計畫體制及發展規模，亦將面臨存續之危機。基於以上
      理由，現行條文第1項及第2項有關公共設施保留地取得期
      限之規定，顯欠合理，窒礙難行，爰予刪除。」等語，顯
      然立法者是有意將公共設施保留地依都市計畫實施時程設
      定取得期限予以刪除，且此等刪除公共設施保留地取得時
      限的立法，曾經司法院釋字第336號解釋闡述合憲，其解
      釋理由稱：「主管機關為實現都市有計畫之均衡發展，依
      都市計畫法在都市計畫地區範圍內設置公共設施用地，以
      為都市發展之支柱。此種用地在未經取得前，為公共設施
      保留地。同法第6條、第51條等有關規定，限制土地使用
      人為妨礙保留目的之使用。而都市計畫有其整體性，乃預
      計25年內之發展情形訂定之，同法第5條規定甚明。足見
      上述公共設施保留地與都市計畫之整體，具有一部與全部
      之關係。除非都市計畫變更，否則殊無從單獨對此項保留
      地預設取得之期限，而使於期限屆滿尚未取得土地時，視
      為撤銷保留，致動搖都市計畫之整體。而都市計畫之變更
      ，同法第26條至第29條設有一定之程序，非『取得期限之
      預設』所能取代。此與土地法第214條所定保留徵收期滿
      不徵收時，視為撤銷之情形，有所不同，兩者更無特別法
      與普通法之關係可言。是同法於中華民國77年7月15日修
      正公布之第50條，對於公共設施保留地未設取得期限之規
      定，乃在維護都市計畫之整體性，而都市計畫之實施，則
      為增進公共利益所必要，與憲法第23條及第143條並無牴
      觸。至都市計畫既係預計25年內之發展情形而為訂定，依
      都市計畫法第26條規定，每5年至少應通盤檢討一次。其
      中公共設施保留地，經通盤檢討，如認無變更之必要，主
      管機關本應儘速取得之，以免長期處保留狀態。若不為取
      得（不限於徵收一途），則土地所有權人既無法及時獲得
      對價，另謀其他發展，又限於都市計畫之整體性而不能撤
      銷使用之管制，致減損土地之利用價值。其所加於土地所
      有權人之不利益將隨時間之延長而遞增。雖同法第49條至
      第50條之1等條文設有加成補償、許為臨時建築使用及免
      稅等補救規定，然非分就保留時間之久暫等情況，對權利
      受有個別損害，而形成特別犧牲（Sonderopfer)者，予以
      不同程度之補償。為兼顧土地所有權人之權益，如何檢討
      修正有關法律，係立法問題，合併指明」等語。由此可見
      ，都市計畫所劃定之公共設施保留地，即使都市計畫依現
      行都市計畫法第26條第1項規定，應每3年內或5年內至少
      應通盤檢討一次，依發展情況、參考人民建議而作必要變
      更，且對於非必要之公共設施用地，應變更其使用；都市
      計畫之規劃，本身也是依所預計25年內發展情形而訂定（
      同法第5條規定參照）。但因公共設施保留地與都市計畫
      整體之實施具有不可分的關係，為避免動搖都市計畫對都
      市空間整體之均衡發展的規劃與實踐，無從單獨對公共設
      施保留地預設取得期限。因此，都市計畫指定的公共設施
      保留地，在未經都市計畫變更程序而變更其保留地性質前
      ，土地所有權人就該保留地仍不得為妨礙都市計畫指定目
      的之使用（同法第51條規定參照）；如有妨礙都市計畫公
      共設施保留地指定目的之使用，因而違反同法第51條規定
      及特定都市計畫法規命令者，當地地方政府自得依同法第
      79條第1項規定，裁處6萬元以上30萬元以下罰鍰，並勒令
      拆除、改建、停止使用或恢復原狀。至於土地所有權人因
      土地長期處於保留之管制狀態，其利用權利所受減損因時
      間延長遞增形成之特別犧牲，應如何本於憲法保障財產權
      意旨，得請求國家予以補償，則應由土地所有權人另依法
      尋求救濟，尚非得因土地利用權長期受有限制，已有特別
      犧牲應予補償之情形，即得阻卻其違反都市計畫法令為違
      法使用的違法性或有責性。
    3.公設保留地臨時建築使用辦法第2條規定：「都市計畫公
      共設施保留地（以下簡稱公共設施保留地）除中央、直轄
      市、縣(市)政府擬有開闢計畫及經費預算，並經核定發布
      實施者外，土地所有權人得依本辦法自行或提供他人申請
      作臨時建築之使用。」第4條第1項規定：「公共設施保留
      地臨時建築不得妨礙既成巷路之通行，鄰近之土地使用分
      區及其他法令規定之禁止或限制建築事項，並以下列建築
      使用為限：一、臨時建築權利人之自用住宅。二、菇寮、
      花棚、養魚池及其他供農業使用之建築物。三、小型游泳
      池、運動設施及其他供社區遊憩使用之建築物。四、幼稚
      園、托兒所、簡易汽車駕駛訓練場。五、臨時攤販集中場
      。六、停車場、無線電基地臺及其他交通服務設施使用之
      建築物。七、其他依都市計畫法第51條規定得使用之建築
      物。」第7條規定：「在公共設施道路及綠地保留地上，
      申請臨時建築者，限於計畫寬度在15公尺寬以上，並應於
      其兩側各保留4公尺寬之通路。」第8條：「公共設施保留
      地申請為臨時建築使用，應具備申請書，土地登記簿謄本
      或土地使用同意書或土地租賃契約，工程圖樣及說明書向
      直轄市、縣(市)主管建築機關申領臨時建築許可證後始得
      為之。」上述規定為內政部依都市計畫法第50條第3項明
      確授權所訂定，且其內容並未逾越都市計畫法上開規定授
      權範圍，也未就人民自由或權利增加都市計畫法或其他法
      律所無之限制，自得為執法機關所援用。由上開辦法規定
      可知，在公共設施保留地上未經申請，且所使用不合於同
      辦法第4條第1項、第7條規定情形，而有礙於公共設施保
      留地指定目的者，仍屬違反都市計畫法第51條規定及特定
      都市計畫法規命令之行為，當地地方政府得依同法第79條
      第1項規定為適法之裁處。
    4.行政罰法24條第1項、第2項規定：「（第1項）一行為違
      反數個行政法上義務規定而應處罰鍰者，依法定罰鍰額最
      高之規定裁處。但裁處之額度，不得低於各該規定之罰鍰
      最低額。（第2項）前項違反行政法上義務行為，除應處
      罰鍰外，另有沒入或其他種類行政罰之處罰者，得依該規
      定併為裁處。但其處罰種類相同，如從一重處罰已足以達
      成行政目的者，不得重複裁處。」由此可知，一行為違反
      數個行政法上義務，另有罰鍰以外之行政罰處罰者，本得
      併為裁處，只是必須基於比例原則，如果從一重裁處已足
      以達成行政目的，就不得重複裁處；但如果從一重裁處已
      不能併予達成其他行政法上課予義務之目的者，併予裁處
      並不違背比例原則，自得併予裁處。
（二）本件原告違反系爭土地公共設施保留地目的使用，且前處
      分非罰鍰制裁，原處分未違反比例原則，於法核無違誤：
    1.本件原告在系爭土地上的系爭違法使用，經核並非公設保
      留地臨時建築使用辦法第4條第1項所列舉容許的臨時建築
      使用項目，且其使用面積達17.46平方公尺，從系爭土地
      現場照片一望即知，在此等公共設施道路保留用地上，並
      未留下兩側各4公尺寬的通路，無從依上開辦法規定申請
      為臨時建築使用，而有妨礙系爭土地作為都市計畫道路公
      共設施保留地之指定目的使用，違反都市計畫法第51條規
      定甚明，被告自得依同法第79條第1項規定裁處罰鍰，並
      命原告拆除恢復原狀。至於將系爭土地劃定為道路公共設
      施保留地的都市計畫，即使發布至今已遠超過25年之久，
      對原告就系爭土地的使用權利限制可能已達特別犧牲的程
      度，參照前開說明，也僅發生原告如何依法請求國家對其
      特別犧牲之損失予以補償的另行救濟問題，尚非得以逕行
      取得妨礙公共設施保留地指定目的使用的權利，而阻卻違
      反都市計畫法令而為違法使用的違法性或有責性。原告主
      張系爭土地被劃定為宜蘭市都市計畫公共設施保留地已歷
      38年，造成原使用權飽受限制，原處分就應予撤銷，並無
      理由。
    2.至於被告前雖於100年9月間，曾以原告在系爭土地上新建
      鋼骨鐵架廣告，違反建築法第25條規定為由，以前處分限
      期原告拆除，有前處分及宜蘭縣宜蘭市公所違章建築查報
      單在卷可查（見本院卷第55-57頁），此等限期拆除處分
      旨在直接回復建築法對建築管理之秩序，性質上是否為制
      裁性行政罰，或為管制性不利處分，已非無疑；即令確為
      制裁性之行政罰，既然並非罰鍰，縱使該建築法上限期拆
      除處分已超過行政執行法第7條第1項所定之執行期限，不
      得再為前處分之執行，然原告系爭違法使用就該鋼鐵支架
      部分，所為阻礙道路公共設施保留地指定目的之使用，既
      仍另破壞都市計畫對該保留地將來均衡發展的規劃，無從
      藉由前處分之裁處、執行，以達成依都市計畫規劃發展之
      目的，則被告另以原處分裁處罰鍰並命拆除恢復原狀，並
      未形成重複裁處罰鍰之兩罰，也未違反行政罰法第24條第
      2項但書之比例原則。況且，原告除該鋼鐵支架廣告結構
      部分外，本件還另查有放置貨櫃屋、水塔等之違章使用，
      被告自得就系爭違法使用，另依都市計畫法第79條第1項
      規定，而為原處分之裁處。原告主張鋼鐵支架使用部分，
      因前處分已逾越執行期間，原處分就此不得再為罰鍰並命
      拆除恢復原狀之裁處，經核也無理由。
    3.至於原告另主張本件都市計畫範圍內同一道路上其他違章
      使用，經原告檢舉，被告均不為處分，故原處分違反平等
      而不公義等語。按行政機關因怠於行使權限或行使權限有
      瑕疵，致個案違法狀態未遭排除或僅受較一般輕微的法律
      效果，而獲得利益，該利益並非法律所應保護的利益，其
      他人民不能要求行政機關比照該違法案例授予利益，亦即
      人民不得主張不法的平等。是故，不論原告此處所述是否
      為真，被告對同一道路上其他違反都市計畫之違章使用，
      是否確有怠於取締之瑕疵，原告仍不得主張不法的平等，
      而請求被告對系爭違法使用行為也不依法處罰。原告上述
      主張也無理由。
七、綜上所述，被告依都市計畫法第79條1項規定，以原處分裁
    處原告罰鍰法定最低額6萬元，並限期命拆除改正而恢復原
    狀，經核於法尚無違誤，訴願決定遞予維持，亦無不合。原
    告以前詞訴請撤銷原處分及訴願決定，並無理由，應予駁回
    。又本件事證已臻明確，原告其餘之主張及陳述，於本件判
    決之結果並無影響，爰不逐一論述，附此敘明。
八、結論，本件原告之訴為無理由，判決如主文。
中　　華　　民　　國　　110　 年　　10　　月　　7　　 日
   　　　　　　　   臺北高等行政法院第七庭
                              審判長法  官　 許麗華
                          　　      法  官　 郭淑珍
                             　　　 法  官   梁哲瑋
一、上為正本係照原本作成。
二、如不服本判決，應於送達後20日內，向本院提出上訴狀並表
    明上訴理由，如於本判決宣示後送達前提起上訴者，應於判
    決送達後20日內補提上訴理由書（須按他造人數附繕本）。
三、上訴時應委任律師為訴訟代理人，並提出委任書。（行政訴
    訟法第241條之1第1項前段）
四、但符合下列情形者，得例外不委任律師為訴訟代理人。（同
    條第1項但書、第2項）
┌─────────┬────────────────┐
│得不委任律師為訴訟│         所  需  要  件         │
│代理人之情形      │                                │
├─────────┼────────────────┤
│㈠符合右列情形之一│1.上訴人或其法定代理人具備律師資│
│  者，得不委任律師│  格或為教育部審定合格之大學或獨│
│  為訴訟代理人　  │  立學院公法學教授、副教授者。  │
│                  │2.稅務行政事件，上訴人或其法定代│
│                  │  理人具備會計師資格者。        │
│                  │3.專利行政事件，上訴人或其法定代│
│                  │  理人具備專利師資格或依法得為專│
│                  │  利代理人者。                  │
├─────────┼────────────────┤
│㈡非律師具有右列情│1.上訴人之配偶、三親等內之血親、│
│  形之一，經最高行│  二親等內之姻親具備律師資格者。│
│  政法院認為適當者│2.稅務行政事件，具備會計師資格者│
│  ，亦得為上訴審訴│  。                            │
│  訟代理人        │3.專利行政事件，具備專利師資格或│
│                  │  依法得為專利代理人者。        │
│                  │4.上訴人為公法人、中央或地方機關│
│                  │  、公法上之非法人團體時，其所屬│
│                  │  專任人員辦理法制、法務、訴願業│
│                  │  務或與訴訟事件相關業務者。    │
├─────────┴────────────────┤
│是否符合㈠、㈡之情形，而得為強制律師代理之例外，上訴│
│人應於提起上訴或委任時釋明之，並提出㈡所示關係之釋明│
│文書影本及委任書。                                  │
└──────────────────────────┘
中　　華　　民　　國　　110　 年　　10　　月　　13　　日
                                    書記官  朱倩儀